臺灣臺中地方法院民事判決　99年度簡上字第308號
上　訴　人　韓巧瑩
訴訟代理人　韓自強
被 上 訴人　山海觀公寓大廈管理委員會
法定代理人　游桂涵
訴訟代理人　吳宗衛
上列當事人間請求損害賠償等事件，上訴人對於中華民國99年10
月6日本院沙鹿簡易庭99年度沙簡字第153號第一審判決提起上訴
，本院於100年8月19日言詞辯論終結，判決如下：
    主      文
上訴駁回。
第二審訴訟費用由上訴人負擔。
    事實及理由
甲、程序部分：
    本件上訴人原上訴聲明其中第2項「被上訴人應負責修復上
    訴人坐落台中市○○區○○街1段96巷96弄79號房屋（下稱
    系爭房屋）地下室內長期滲水地面損害部分，其修繕分為地
    下基礎外的地質改良及地下室內地面損害面積15平方公尺防
    水修復施工，修繕費共新臺幣（下同）216000元」。嗣於民
    國99年11月26日具狀變更上開聲明第2項為「因大樓其地下2
    層共有化糞池上方龜裂、防水層施作不良，致使上訴人系爭
    房屋地下室長期滲入糞水，被上訴人應負責修復，其修繕分
    為防水修復及加鋪15公分厚鋼筋混凝土（地下室總面積為37
    平方公尺90平方公寸），修繕費共98200元」。核屬減縮上
    訴聲明，依民事訴訟法第436條之1第3項、第463條準用同法
    第255條第1項第3款之規定，應予准許。至其減縮上訴聲明
    範圍而生撤回上訴之效力，該部分即已確定而非本件上訴審
    理範圍，合先敘明。
乙、實體部分：
一、兩造之聲明：
  (一)上訴人上訴聲明：
  (1)原判決廢棄。
  (2)因大樓其地下2層共有化糞池上方龜裂、防水層施作不良，
    致使上訴人系爭房屋地下室長期滲入糞水，被上訴人應負責
    修復，其修繕分為防水修復及加鋪15公分厚鋼筋混凝土（地
    下室總面積為37平方公尺90平方公寸），修繕費共98200元
    。
  (3)被上訴人應按月賠償上訴人系爭房屋(包含地下室、1樓、2
    樓)，因系爭房屋地下室、1樓無法居住及租賃損失金，即自
    98年10月1日起至99年3月31日，每月賠償損失金6700元，共
    40200元。及自99年4月1日起至房屋地下室完成修復日止，
    按月給上訴人3200元之賠償損失金（即6700元-3500元=3200
    元），另至清償日止，每月損失金按年息百分之6計算之利
    息。
  (4)長期滲水使得系爭房屋地下室內長期潮濕、發霉，困擾時間
    迄今，導致生活品質惡劣，非常人能忍，被上訴人應賠償精
    神慰撫金50000元。
  (5)第一、二審訴訟費用由被上訴人負擔。
  (二)被上訴人答辯聲明：
  (1)上訴駁回。
  (2)第二審訴訟費用由上訴人負擔。
二、兩造之陳述：
  (一)上訴人於原審起訴及本院審理時補充主張略以：
  (1)上訴人所有系爭房屋地下室地板下方係混凝土結構物，內無
    自來水管線，未曾接自來水管，亦未設置廚房，且設有抽風
    換氣設備，該地下室地板原保持乾燥，供居住、放置物品，
    設櫥櫃及床鋪。惟因被上訴人社區地下蓄水池年久失修或因
    蓄水池內抽水馬達輸送管經系爭房屋地下室外牆下方破裂，
    伊乃於98年8月18日發現系爭房屋地下室內後方地面滲水潮
    濕，滲透水顏色為鋼筋腐蝕的顏色，及地下室蓄水池內磁磚
    剝落、蓄水池頂端外牆壁潮濕、鋼筋外露鏽蝕及污染牆壁水
    痕跡。而系爭房屋因地下室內長期潮濕、發霉，導致生活品
    質惡劣，非常人能忍受。
  (2)又依上訴人98年11月、99年1月水費（含代徵費用）通知及
    收據，經自來水公司人員告知：公共用自來水水費分攤應為
    零至1度以內為正常，若水費分攤出現2度以上表示已漏水等
    情。而依被上訴人大樓內住戶門牌83至91號公共用自來水水
    費分攤為0至1度以內即為正常；而住戶門牌73至81號計54戶
    ，98年11月自來水分攤總度數213度、99年1月自來水分攤總
    度數度846度、99年3月691度，漏水已非常嚴重。且依自來
    水公司手提抄表機系統用戶資料維護作業資料，門牌號碼73
    至81號自來水分攤總度數度於98年5月至98年7月已開始漏水
    。後經被上訴人一同會勘結果，已證明系爭房屋地下室1樓
    內後方地面滲水潮濕，係屋後積水滲入系爭房屋地下室1樓
    地面，或系爭房屋地下室1樓地面下方大樓儲水槽筏基板上
    頂板龜裂所致，其原因乃被上訴人之蓄水池上端長年受潮及
    蓄水池控制系統故障，或下雨雨水流入無法立即排除所造成
    。
  (3)又兩造曾於99年1月26日經台中市龍井區調解委員會調解，
    被上訴人拒絕房屋修繕及賠償損失，但協議共同於99年3月
    12日共同會勘，經廠商修復人員告知：「住戶門牌73至81號
    自來水確實漏水嚴重，但上星期六（99年3月6日）已修理」
    ；當時被上訴人法定代理人陳克雄亦告知上訴人：「86、87
    年台中縣龍井鄉○○街○段96巷96弄73至93號山海觀公寓大
    廈內建築物設計不當，當時下雨雨水會大量流入地上1樓文
    康活動中心，然後經樓梯流入該大樓地下室1樓、地下室2樓
    、因無法立即排除，當時雨水流入山海觀公寓大廈內許多住
    戶都有損失（包含系爭房屋），該棟大樓部分未依設計圖施
    工，有許多都是自行改善，現地下蓄水池抽水馬達已換新、
    雖設有抽糞池但未裝抽糞馬達等語。」。益徵系爭房屋地下
    室內後方地面滲水潮濕，應係因被上訴人社區地下蓄水池年
    久失修、部分未依設計圖施工所造成。
  (4)嗣上訴人為求安全施工，乃於99年9月17日向被上訴人申請
    系爭大樓管線位置圖及配置圖，並於同年11月16日取得由被
    上訴人所提供之大樓共有化糞池「（c棟）筏式基礎平面圖
    ，圖號33」（下稱平面圖），依該平面圖顯示，可知系爭房
    屋地下室係在被上訴人社區公有化糞池或污水池上方，故系
    爭地下室當係另因被上訴人管理之公共設施即地下2層共有
    化糞池或污水池上方龜裂、防水層施作不良，及因每次馬達
    及控制盤異常，長期滲入糞水，致糞水氣化蒸發到系爭房屋
    地下室，使得該地下室內長期潮濕、發霉。惟因於原審至現
    場勘驗時，被上訴人並未誠實告知系爭房屋尚有地下2層即
    共有化糞池或污水池所在，致原審初勘報告書並未考量該共
    有化糞池或污水池部分而被誤導，而判決認定：「經鑑定人
    勘驗現場以其專業判定漏水原因為：研判S3A與S4之地下
    室漏水原因，應係地下土壤層內之地下水位上昇，且原地下
    室之大底下方防水層施作不良所引起。而地下水位上昇之
    原因，則研判應是在某一段時間之連續下雨後，地下水宣洩
    不及，造成短時間之地下水位上昇，才滲入室內。˙˙」，
    「上訴人房屋漏水應係在連續大雨導致地下水不及宣洩而上
    昇，因建商在系爭房屋地下室之大底下方防水層施作不良始
    會產生漏水情形」等情。
  (5)另經兩造於100年2月15日會勘現場後，依該日會勘紀錄結論
    ：「經雙方會勘證實79號地下1層樓層板下方有乙座水池，
    內有污水。」，再依鈞院於100年6月30日至現場履勘之結果
    ，亦可證實系爭房屋地下1層樓地板下方確有1污水池，足見
    上訴人所有系爭房屋地下1層屬專有部分，地下2層則屬共有
    化糞池或污水池，而該化糞池或污水池非屬於上訴人所有，
    即屬被上訴人所有，詎被上訴人於會勘後，卻仍拒絕負責修
    繕。此外，被上訴人社區地下室高度不高，而上訴人系爭地
    下室較高，故二者高度並無落差甚大。
  (6)綜上所述，本件確係因被上訴人所管理之上開公共設施不當
    ，致上訴人系爭房屋地下室內長期潮濕、發霉，造成上訴人
    受有損害，被上訴人自應依公寓大廈管理條例第10條之規定
    ，賠償給付上訴人修繕等相關費用之損失。並聲明：被上
    訴人應負責修復上訴人系爭房屋地下室內長期滲水地面損害
    部分，其修繕分為地下基礎外的地質改良及地下室內地面損
    害面積15平方公尺防水修復施工，修繕費共216000元。被
    上訴人應按月賠償上訴人系爭房屋，因房屋地下室、1樓無
    法居住及租賃之損失，即自98年10月1日起至99年3月31日每
    月賠償6700元，總計共40200元，及自99年4月1日起至房屋
    地下室完成修復日止，按月給付上訴人3200元之賠償損失金
    ，另至清償日止，並按年息百分之6計算之利息。長期滲
    水使得系爭房屋地下室內長期潮濕、發霉，困擾時間迄今，
    導致生活品質惡劣，非常人能忍，被上訴人應賠償精神慰撫
    金50000元。
  (二)被上訴人於原審及本院審理時抗辯略以：
  (1)上訴人所提證據不能證明被上訴人社區蓄水池有漏水，並影
    響上訴人系爭房屋地下室之情形；又被上訴人社區之公共用
    水雖有暴增，但目前尚未找出漏水原因。另上訴人系爭房屋
    地下室係專有部分之基礎，非屬公用部分之基礎，而被上訴
    人所負責部分是社區公共共用部分，故系爭房屋地下室專有
    部分之修繕，自應由上訴人自己負責修繕，被上訴人並無修
    繕之義務。
  (2)又依兩造於100年2月15日自行至現場會勘及鈞院於100年6月
    30日至現場勘驗結果，系爭房屋地下室底下雖有1水池，惟
    該水池並非屬被上訴人社區之公有化糞池、污水池或廢水池
    ，蓋因被上訴人社區之化糞池、污水池或廢水池均在地下2
    樓停車場之底下，而該水池係在系爭房屋地下室1樓底下，
    兩者有1樓之間距。另上訴人所提出由被上訴人交付之平面
    圖，並非竣工圖，而該平面圖所載之位置圖，未必與日後實
    際施工之位置一致，故該水池自與被上訴人無關。
  (3)綜上所述，系爭房屋地下室1樓底下之水池，既非屬被上訴
    人社區之公共化糞池、污水池或廢水池，而該地下室又屬於
    上訴人專用部分，則該部分之相關修繕費用及其他損害，應
    由上訴人自行負責，自不得向被上訴人請求賠償。
三、原審法院審酌兩造之攻擊防禦方法，為上訴人全部敗訴之判
    決。上訴人對原審判決不服，提起上訴，並為前揭上訴聲明
   〈上訴人原請求之系爭房屋地下室修繕費用117800元（00000
    0-00000=117800），因其減縮上訴聲明範圍而生撤回上訴之
    效力，該部分即已確定〉。被上訴人則為上開答辯聲明。
四、本件得心證之理由：
  (一)上訴人主張其所有系爭房屋地下室內後方地面長年滲水潮濕
    ，係因被上訴人管理之地下蓄水池年久失修或因蓄水池內抽
    水馬達輸送管經上訴人地下室外牆下方破裂，或因該地下室
    之下方設置有社區公有之化糞池或污水池，且因該化糞池或
    污水池上方龜裂、防水層施作不良，及每次馬達及控制盤異
    常，長期滲入所造成，故其修繕等相關費用損失，自應由被
    上訴人負責賠償支付等語。惟此為被上訴人所堅決否認，並
    辯稱：並無證據證明上訴人系爭房屋地下室之漏水，係被上
    訴人社區蓄水池漏水所致；又系爭房屋地下室底下雖有1水
    池，惟該水池亦非屬被上訴人社區之公有化糞池、污水池或
    廢水池，自無可能造成該地下室滲水潮濕情形。是本件茲應
    審究者，乃上訴人系爭房屋地下室內後方之漏水潮濕損害，
    是否係因被上訴人所設置之上開公共設施管理不善所致，而
    須由被上訴人對上訴人負責賠償修繕等相關費用損失？
  (二)經查，經原審於99年6月4日會同兩造及上訴人聲請之鑑定人
    即臺灣營建防水技術協進會人員謝宗義至系爭房屋及社區履
    勘結果：系爭房屋所在位置為地上8層、地下1層之大樓，上
    訴人所專有之部分為系爭房屋地下1層及地上1、2層之面對
    道路之店面式房屋，同排共有8戶店面，經上訴人帶領至系
    爭房屋（房屋位置平面圖S4）內之地下室查看所稱漏水部位
    ，當天並無濕潤狀況，惟現場確有曾漏水之水漬。上訴人所
    稱鄰房S3A（即79之1號房屋）之地下室亦有相同漏水現象，
    但該屋主已自行以急結水泥及環氧數脂修復，故當日無法觀
    察。後至系爭房屋後方觀察上訴人所稱漏水原因之飲用水箱
    （即上訴人所稱蓄水池），經查該飲用水箱位於地下2樓，
    且位置係在系爭房屋鄰房S3A之正後方，且該水箱與S3A房之
    投影下方的外牆尚有700m m以上之距離，當天經實地測量，
    水箱內之水位離人孔緣石之上緣只有800mm之高度，故已接
    近百分之80之滿水位狀況。經鑑定人勘驗現場以其專業判定
    漏水原因為：「˙˙˙(3)至於上訴人質疑飲用水箱之漏水，
    是否會直接造成系爭部位之漏水？經查所稱之飲用水箱之位
    置，並無直接相鄰，故難以認定飲用水箱之漏水會直接造成
    系爭部位之漏水。(4)另飲用水箱之漏水是否會使地下水位上
    昇，而間接造成系爭部位之漏水？依本會實地勘驗，認為飲
    用水箱是否確有漏水、或其漏水量有多少，雖須經另案測試
    ，然因飲用水箱位於地下2樓，系爭漏水部位在地下1樓，故
    縱使飲用水箱底部有漏水現象，亦不可能滲入S3A與S4地下
    室下方之土壤層後，再往高處流，而滲入地下1樓之地下室
    內。況且本基地地勢較高，故飲用水箱縱有漏水，亦會往下
    流散，不可能會往上流」等內容，有初勘報告書、勘驗筆錄
    各1份附於原審卷可稽，是上訴人主張係因被上訴人管理之
    蓄水池（飲用水箱）年久失修或因蓄水池內抽水馬達輸送管
    經上訴人地下室外牆下方破裂導致系爭房屋地下室漏水云云
    ，尚無法證明，即難採信。
  (三)又上訴人系爭房屋地下室底下雖有1水池乙事，固據上訴人
    提出100年2月15日現場會勘照片及紀錄影本在卷可憑，且為
    被上訴人所不否認，然被上訴人社區之公有化糞池、污水池
    或廢水池，均設置於地下2樓停車場之底下，而該水池則係
    在系爭房屋地下室1樓底下，兩者有1樓之間距等情，業據本
    院於100年6月30日會同兩造至現場勘驗屬實，製有勘驗筆錄
    在卷可稽，且經證人即平時負責維修廠商人員林志宏於現場
    證稱無訛；另上訴人地下室底下之水池並無異味，故該水池
    不可能係屬被上訴人社區公有之化糞池、污水池或廢水池，
    蓋如為化糞池、污水池或廢水池，應會有糞便味道及異味乙
    節，亦經證人林志宏於現場另證稱無誤，基此，堪認該水池
    應非屬被上訴人社區之公有化糞池、污水池或廢水池。另觀
    上訴人所提出之上開平面圖，僅係建商當初設計之圖說，並
    非竣工圖，而設計圖所載之位置圖，未必與日後實際施工之
    位置一致，另參諸前揭勘驗結果及證人之證述內容，實難僅
    據該平面圖而逕以認定被上訴人社區公有之化糞池、污水池
    或廢水池係在系爭房屋地下室底下。再觀上訴人所提出向台
    中市政府申請之被上訴人社區地下室相關竣工等圖說，亦無
    法證明該水池即為被上訴人社區公有之化糞池、污水池或廢
    水池之事實。準此，上訴人另主張系爭房屋地下室之下方設
    有被上訴人社區公有之化糞池或污水池，且因該化糞池或污
    水池上方龜裂、防水層施作不良，及因每次馬達及控制盤異
    常，致系爭房屋之地下室長期滲水云云，亦不足取。
  (四)另按「專有部分、約定專用部分之修繕、管理、維護，由各
    該區分所有權人或約定專用部分之使用人為之，並負擔其費
    用。共用部分、約定共用部分之修繕、管理、維護，由管理
    負責人或管理委員會為之。其費用由公共基金支付或由區分
    所有權人按其共有之應有部分比例分擔之。但修繕費係因可
    歸責於區分所有權人或住戶之事由所致者，由該區分所有權
    人或住戶負擔。其費用若區分所有權人會議或規約另有規定
    者，從其規定。」。公寓大廈管理條例第10條第1、2項定有
    明文。是上訴人所有系爭房屋地下室漏水應由上訴人自己修
    復或由被上訴人以公共基金支付，端視其應修繕之部分係專
    有部分、約定專用部分、共用部分或約定共用部分以定之。
    又按「3專有部分：指公寓大廈之一部分，具有使用上之獨
    立性，且為區分所有之標的者。4共用部分：指公寓大廈專
    有部分以外之其他部分及不屬專有之附屬建築物，而供共同
    使用者。5約定專用部分：公寓大廈共用部分經約定供特定
    區分所有權人使用者。6約定共用部分：指公寓大廈專有部
    分經約定供共同使用者。」，公寓大廈管理條例第3條第3、
    4、5、6款分別定有明文。另依卷附被上訴人住戶規約第5條
    規定：「本大廈專有部分、共用部分、約定專用部分、約定
    共用部分之範圍界定如下：1.專有部分：係指大廈之一部分
    ，具有使用上之獨立性，且為區分所有之標的者，編定獨立
    門牌號碼或所在地址證明之家戶，並登記為區分所有權人所
    有者，共計94戶。2.共用部分：係指不屬專有部分與專有之
    附屬建築物，而供共同使用者。3.大廈共用部分經約定供特
    定區分所有權人使用者，使用名冊由管理委員會造冊保存。
    4.約定共用部分：大廈專有部分經約定供共用使用者。」。
    查上訴人所有系爭房屋漏水位置，係位於其地下室內後方部
    分，而該地下室為上訴人專有部分，非供其他區分所有權人
    共同使用之防空避難室，其他住戶未經上訴人同意並無法進
    入之事實，業經本院至現場勘驗屬實，並有系爭房屋建物登
    記謄本在卷可參，且為上訴人所不爭執。則上訴人系爭房屋
    地下室之滲水，縱係因其底下之上開水池所致，惟該水池並
    非屬被上訴人社區公有之化糞池、污水池或廢水池乙節，已
    如前述，且該系爭導致漏水之處復位在上訴人專有部分下方
    之大底，顯非被上訴人管理所能及之處，自難謂被上訴人就
    此有何管理不當而可歸責之情事。此外，上訴人復未提出證
    據證明系爭房屋地下室漏水將危害同棟樓住戶之生命財產安
    全，則揆諸上開規定說明，自亦難認其系爭房屋地下室漏水
    ，應由被上訴人以全體區分所有權人所繳交之公共基金負責
    修復。
  (五)綜上所述，上訴人系爭房屋之地下室漏水既非因被上訴人社
    區之蓄水池漏水、或係因化糞池、污水池或廢水池上方龜裂
    、防水層施作不良，及因每次馬達及控制盤異常，長期滲水
    所致；且該地下室部分復非被上訴人管理所及與其他住戶共
    同使用之處，自難謂被上訴人有何管理不當而可歸責之事由
    。從而，上訴人主張依公寓大廈管理條例第10條規定請求
    被上訴人應負責修復上訴人系爭房屋地下室內長期滲水地面
    損害部分（其修繕分為地下基礎外的地質改良及地下室內地
    面損害面積15平方公尺防水修復施工，修繕費共216000元）
    ；被上訴人應按月賠償上訴人系爭房屋因房屋地下室、1
    樓無法居住及租賃之損失，即自98年10月1日起至99年3月31
    日每月賠償6700元，總計共40200元，及自99年4月1日起至
    系爭房屋地下室完成修復日止，按月給付上訴人3200元之賠
    償損失金，另至清償日止，並按年息百分之6計算之利息；
    並應賠償上訴人精神慰撫金50000元，即均屬無據，不應
    准許。是原審判決駁回上訴人前開請求，經核並無違誤，上
    訴意旨指摘原審判決不當，求予廢棄（除已確定部分外），
    改判如前揭上訴聲明，為無理由，應予駁回。
五、末本件事證已臻明確，兩造其餘攻擊防禦方法及所舉證據，
    經審酌結果，與本件判決結論均無影響，爰不一一論述，附
    此敘明。
丙、據上論結，本件上訴為無理由，依民事訴訟法第436條之1第
    3項、第449條第1項、第78條，判決如主文。
中    華    民    國    100    年    8    月    31    日
              民事第四庭    審判長法  官  楊國精
                                  法  官  張清洲
                                  法  官  黃文進
以上正本係照原本作成。
本件判決不得上訴。
中    華    民    國    100    年    8    月    31    日
                                  書記官